【裁判字號】    98,交聲,1000
【裁判日期】    980917
【裁判案由】    違反道路交通管理處罰條例聲明異議
【裁判全文】
臺灣桃園地方法院交通事件裁定        98年度交聲字第1000號
原處分機關  交通部公路總局新竹區監理所
異  議  人
即受處分人  甲○○
上列異議人即受處分人因違反道路交通管理處罰條例案件，對於
交通部公路總局新竹區監理所中華民國98年3 月10日桃監裁罰字
第裁52－DB0000000 號裁決書所為之處分，聲明異議，本院裁定
如下：
    主  文
原處分撤銷。
甲○○汽車駕駛人，駕駛汽車經測試檢定酒精濃度超過規定標準
，吊扣其駕駛執照一年，並應接受道路交通安全講習。
    理  由
一、原處分意旨略以：異議人即受處分人甲○○駕駛其所有車牌
    號碼0765－HD號自用一般小客貨車，於民國97年4 月12日上
    午5 時30分許，在桃園縣桃園市○○○路與吉安街口，不慎
    追撞同向在前停等待轉之許惠婷所駕駛車牌號碼5759－DZ號
    自用小客車（無人受傷），經警於同日上午5 時57分許測得
    其吐氣所含酒精濃度為每公升0.52毫克，依道路交通管理處
    罰條例第35條第1項 第1 款及違反道路交通管理事件統一裁
    罰基準及處理細則等規定，裁處異議人罰鍰新臺幣（下同）
    42,000元，吊扣執照12個月，並施以道安講習。
二、聲明異議意旨略以：伊不爭執違規事實，但伊因此經檢察官
    緩起訴處分確定後，已繳納緩起訴處分金2 萬元，請求撤銷
    原處分罰鍰42,000元等語。
三、按飲用酒類或其他類似物後其吐氣所含酒精濃度超過每公升
    ○‧二五毫克或血液中酒精濃度超過百分之○‧○五以上者
    ，不得駕車，道路交通安全規則第114 條第2 款定有明文；
    又汽車駕駛人，駕駛汽車經測試檢定酒精濃度超過規定標準
    者，處1 萬5 千元以上6 萬元以下罰鍰，並當場移置保管車
    輛及吊扣駕駛執照1 年，並應接受道路安全講習，道路交通
    管理處罰條例第35條第1 項第1 款、第24條第1 項第2 款亦
    有明定。
四、惟按94年2 月5 日公布，95年2 月5 日施行之行政罰法第26
    條規定：「一行為同時觸犯刑事法律及違反行政法上義務規
    定者，依刑事法律處罰之。但其行為應處以其他種類行政罰
    或得沒入之物而未經法院宣告沒收者，亦得裁處之。前項行
    為如經不起訴處分或為無罪、免訴、不受理、不付審理之裁
    判確定者，得依違反行政法上義務規定裁處之。」，其所揭
    示之所謂「一事不二罰」原則，探究其立法目的，無非以一
    行為同時觸犯刑事法律及違反行政法上義務規定時，由於刑
    罰與行政罰同屬不法行為之制裁，而刑罰之懲罰作用較強，
    依刑事法律處罰即足資警惕，實無一事二罰再處行政罰之必
    要，但罰鍰以外之沒入或其他種類行政罰，因兼具維護公共
    秩序之作用，為達行政目的，行政機關仍得併予裁處。又此
    所稱「其他種類行政罰」，係指違反行政法上之義務應受「
    裁罰性」之「不利處分」而言，依行政罰法第2 條規定，應
    包括限制或禁止行為之吊扣證照處分及警告性之講習處分在
    內。至於刑事訴訟法第253 條之1 所指之緩起訴處分，係介
    於起訴與微罪職權不起訴間之緩衝設計，而在內容及要件上
    與依刑事訴訟法第252 條所為之不起訴處分均有所不同，又
    檢察官對被告為緩起訴處分時，依刑事訴訟法第253 條之2
    第1 項規定對被告所為之指示及課予之負擔，雖非刑罰，但
    對被告迭有敦促反省、財產減少及自由受限之影響，性質上
    可謂刑事處分，且緩起訴制度雖以特別預防為優先考量，但
    在具體個案決定上，實亦達到一般預防的作用及報應理念，
    基於一行為不二罰原則，異議人既已就其行為受到刑事處分
    ，自不應因同一行為再受到國家的處罰（臺灣高等法院暨所
    屬法院96年法律座談會刑事類提案第36號研討結果參照）。
    又緩起訴處分確定後雖有使被告免於刑事訴追之效果，與不
    起訴處分之效果相同，但觀諸刑事訴訟法第253 條之1 第1
    項係於91年2 月8 日增訂，行政罰法則於94年2 月5 日公布
    ，制定在後之行政罰法第26條第2 項僅臚列「不起訴處分或
    無罪、免訴、不受理、不付審理之裁判確定者」，得依違反
    行政法上義務規定裁處之，並未將「緩起訴處分」此一要件
    納入規範，則此立法意旨應係立法者有意排除，而非法律漏
    洞。故檢察官為緩起訴處分時如已對異議人課予指示及負擔
    ，應視為異議人已依刑事法律受到處罰，則於緩起訴處分確
    定後，自不得再處以行政罰鍰。從而，汽車駕駛人之酒後駕
    車行為，經測試檢定酒精濃度超過規定標準時，其既違反道
    路交通管理處罰條例第35條第1 項第1 款所定之行政法上義
    務，同時又觸犯刑法第185 條之3 公共危險罪之刑事法律，
    則道路交通主管處罰機關依上開行政罰法第26條第1 項但書
    規定，得對異議人處以其他種類行政罰之情形外，關於罰鍰
    部分，則應依行政罰法第26條及道路交通管理處罰條例第10
    條規定，移送地方法院檢察署處理。於移送後，除有行政罰
    法第26條第2 項所定不起訴等事由，得依違反行政法上義務
    規定另行裁處者外，即不得再依道路交通管理處罰條例第35
    條第1 項第1 款規定，裁處異議人罰鍰之行政罰。
五、經查：
  (一)異議人上開酒後駕車犯行，業據其自承在卷，並有桃園縣政
    府警察局桃警局交字第DB0000000 號舉發違反道路交通管理
    事件通知單影本、臺灣桃園地方法院檢察署97年度速偵字第
    222 號緩起訴處分書、酒精濃度測定紀錄表各1 紙在卷可稽
    。
  (二)又異議人本件酒後駕車之違規行為，經臺灣桃園地方法院檢
    察署檢察官以其觸犯刑法第185 之3 公共危險罪，以97年度
    速偵字第222 號為緩起訴處分，於97年9 月25日確定，緩起
    訴期間為1 年，並依刑事訴訟法第253 條之2 第1 項第4 款
    規定，命應於確定後3 個月內，向財團法人臺灣更生保護會
    桃園分會支付2 萬元，嗣異議人於97年11月6 日至銀行以無
    摺存款方式支付完畢等節，有臺灣桃園地方法院檢察署檢察
    官緩起訴處分書、執行緩起訴處分命令通知書、臺灣銀行無
    摺存入憑條存根聯及臺灣高等法院異議人前案紀錄表各1 紙
    在卷足憑，並經本院調閱該案全卷查確無訛。
  (三)前揭檢察官依刑事訴訟法第253 條之2 第1 項第4 款規定，
    於緩起訴處分附加之條件（緩起訴處分金2 萬元），固非刑
    法所定之刑罰（罰金），然已對異議人名譽及心理產生相當
    制約並影響被告之自由權等權益，應可實質該當行政罰法第
    26條第1 項之「依刑事法律」之刑事處分規定。是以，揆諸
    前揭說明，異議人本件酒後駕車行為既因觸犯刑法，經檢察
    官為緩起訴處分確定，並已繳納緩起訴處分金執行完畢，則
    原處分機關依道路交通管理處罰條例第35條第1 項第1 款規
    定，對異議人同一酒後駕車之違規行為予以裁罰時，依行政
    罰法第26條第1 項前段規定，除有處以其他種類行政罰（即
    吊扣駕駛執照12個月及施以道路交通安全講習）之情形，仍
    得予以裁處外，即不得處予行政罰鍰。
五、綜上所述，異議人固有前揭酒精濃度超過規定標準而駕駛自
    用一般小客貨車之違規行為，然依前說明，不得再處予罰鍰
    ，原處分疏未注意，逕予裁罰42,000元，顯有違誤，本件異
    議為有理由，自應由本院將原處分撤銷（吊扣駕駛執照12個
    月及施以道路交通安全講習部分，既係原處分機關就本件單
    一違規行為所為處分之部分法律效果，無從割裂維持，自應
    併予撤銷，允宜敘明），並依道路交通管理處罰條例第35條
    第1 項第1 款、第24條第1 項第2 款，自為裁罰如主文第2
    項所示，以資適法。
六、據上論斷，應依道路交通管理處罰條例第87條第2 項，道路
    交通案件處理辦法第20條前段，裁定如主文。
中    華    民    國    98    年    9     月    17    日
                  交通法庭  法  官  蘇琬能
以上正本證明與原本無異。
如不服本裁定，應於裁定送達後5 日內向本院提出抗告狀。
                            書記官  何伊羚
中    華    民    國    98    年    9     月    17    日


司法院資訊處製作；財團法人民間司法改革基金會備份。
